【裁判字號】    91,上訴,3345
【裁判日期】    920411
【裁判案由】    偽造有價證券等
【裁判全文】
臺灣高等法院刑事判決                          九十一年度上訴字第三三四五號
    上  訴  人
    即  被  告  甲○○
                        指定送達代收人：台北市○○路一四八號十二樓（李世章
    指      定
    辯  護  人  本院公設辯護人  李廣澤
右上訴人因偽造有價證券等案件，不服臺灣臺北地方法院九十一年度訴字第六七五號
，中華民國九十一年十月八日第一審判決（起訴案號：臺灣臺北地方法院檢察署九十
一年度偵字第三０九四號），提起上訴，本院判決如左：
    主  文
原判決撤銷。
甲○○意圖供行使之用，而偽造有價證券，處有期徒刑貳年；緩刑參年。
偽造之如附表所示本票參張及參張本票背面偽造之「蔡世榖」簽名各壹個（共參個）
均沒收。
    事  實
一、甲○○因投資房地產資金不足，遂自民國（下同）八十四年間起至八十七年十一
    月止，陸續向其高中同學乙○○借款達新台幣（下同）三百萬元（起訴書誤為一
    百餘萬元）；嗣甲○○因投資失利，屆期無力償還，復因乙○○迭向甲○○催討
    債務，並要甲○○尋覓親屬擔保清償借款，甲○○無奈之餘，遂與乙○○協議，
    由甲○○之三名成年子女蔡佩君、蔡宜津、蔡忠宏共同承擔債務；嗣由甲○○於
    八十七年十一月十一日與乙○○簽訂切結書，約定由蔡佩君、蔡宜津、蔡忠宏參
    人分別承擔一百萬元債務；隨後甲○○於八十七年十一月二十三日在其台北市○
    ○○路八十五巷九十一號三樓住處內，未經其女蔡佩君、蔡宜津與其子蔡忠宏及
    其夫蔡世榖等人之同意或授權，意圖供行使之用，擅自將其女蔡佩君、蔡宜津與
    其子蔡忠宏及其夫蔡世榖等置於家中由其保管之印章各一個，帶至臺北市○○區
    ○○街三十二號四樓之三乙○○所設立之肯榮企業有限公司，而於同（二十三）
    日晚間八、九時許，由甲○○於該肯榮企業有限公司內，接續偽造如附表所示之
    編號一、二、三之本票各一張，並偽填發票日均為八十七年十一月二十三日、票
    面金額均為一百萬元，並接續盜蓋蔡佩君、蔡宜津、蔡忠宏三人之印章與偽造蔡
    佩君、蔡宜津、蔡忠宏三人之簽名於上開本票發票人欄上（其中如附表所示之編
    號一之本票發票人欄上，蓋有蔡佩君之印文二個及簽名一個；其餘附表所示之編
    號二、三所示之本票發票人欄上，所蓋之蔡宜津、蔡忠宏之印文與簽名各一個）
    ；嗣又為擔保其所偽造簽發之前開三張本票兌現清償，甲○○除於上揭偽造之三
    張本票背面接續書寫「本借據如有發生異議時，其法律責任由蔡世榖、甲○○共
    同負責，並放棄法律追訴權」等語，復接續盜蓋其夫蔡世榖之印章於該偽造之三
    張本票背面連帶保證人欄上並接續偽造蔡世榖之簽名於上開三張本票背面之連帶
    保證人欄上（即盜蓋蔡世榖之印章三個及偽造蔡世榖簽名三個於前揭三張本票背
    面之連帶保證人欄上），連同甲○○本人之簽名蓋印，以為連帶保證人，充作蔡
    世榖與甲○○本人願為上開三張本票票款之負擔連帶保證人責任，隨後由甲○○
    將上開偽造之本票三張（三張本票背面分別記載蔡世榖、甲○○本人均為該三筆
    本票債務之連帶保證人）持交乙○○以清償前揭債務，而行使之，足以生損害於
    蔡佩君、蔡宜津、蔡忠宏、蔡世榖及乙○○等人。嗣因約定之清償期屆至，甲○
    ○及蔡佩君、蔡宜津、蔡忠宏、蔡世榖均未清償前揭債務，乙○○即持上開如附
    表所示三張本票向臺灣臺北地方法院聲請裁定准予強制執行，惟因蔡佩君、蔡宜
    津、蔡忠宏以渠等未同意或授權甲○○簽發上開三張本票，而向臺灣臺北地方法
    院提起確認前揭三張本票之本票債權不存在之訴，嗣經臺灣臺北地方法院台北簡
    易庭於九十年七月二十五日以九十年度北簡字第六四五０號判決蔡佩君、蔡宜津
    、蔡忠宏等三人勝訴確定在案，至此乙○○始悉上情。
二、案經乙○○訴由臺灣臺北地方法院檢察署檢察官偵查起訴。
    理  由
一、右揭事實，業據被告甲○○於偵查中與原審、本院調查及審理時供承屬實，核與
    告訴人乙○○指訴被告甲○○偽造如附表所示三張本票之情節大致相符（其中關
    於偽造簽發本票之地點，被告甲○○最先於偵查中供承其簽發如附表所示之本票
    三張地點係於告訴人乙○○臺北市○○街之公司；與事後告訴人乙○○之代理人
    李宏仁律師另於偵查中陳稱係被告於他處簽發後，始交付與告訴人乙○○云云，
    雙方所陳不同，應以被告甲○○所供稱之前揭地點為可採；理由詳後述。）；並
    經證人蔡宜津、蔡忠宏二人於偵查中分別證稱，不知其母即被告甲○○以渠等名
    義簽發本票，且未授權其母甲○○於本票上簽名蓋章；證人蔡世榖於偵查中亦證
    稱，並不知其妻甲○○於本票背面簽名蓋印為連帶保證人各等語在卷（臺灣臺北
    地方法院檢察署九十一年度他字第五六五九號偵查卷第十五頁正反面）；復有上
    開如附表所示編號一、二、三之本票各一張之正反面影本、切結書影本一件、臺
    灣臺北地方法院台北簡易庭九十年度北簡字第六四五０號宣示判決筆錄影本一件
    各在卷足憑（同上九十一年度他字第五六五九號偵查卷第六頁至第九頁）；可見
    本件事證明確，被告犯行應堪認定。
二、按被告甲○○偽造上開三張本票與偽造蔡世榖名義為連帶保證人，以負擔上開本
    票票款之連帶保證責任，並將之交與債權人之行為，核其所為，係犯刑法第二百
    零一條第一項之偽造有價證券罪與第二百十六條、第二百十條之行使偽造私文書
    罪（公訴人起訴書證據並所犯法條欄漏引刑法第二百十六條、第二百十條；惟犯
    罪事實欄業已敘及上開行使偽造私文書之事實）。查被告甲○○未經其女蔡佩君
    、蔡宜津及其子蔡忠宏等三人之同意或授權，擅自蓋用該三人印章於如附表所示
    之編號一、二、三之本票發票人欄上，係屬於盜蓋印章之行為；被告甲○○盜蓋
    上開三人之印章並偽造該三人簽名於本票發票人欄上，均屬於偽造有價證券罪之
    部份行為，均不另論罪。查被告除於前揭三張本票背面接續書寫「本借據如有發
    生異議時，其法律責任由蔡世榖、甲○○共同負責，並放棄法律追訴權」等語外
    ，復未經其夫蔡世榖之同意或授權，擅自盜蓋蔡世榖之印章並偽造蔡世榖之簽名
    於上開三張本票背面之連帶保證人欄上，擔任連帶保證人，表示願為上開三張本
    票票款負擔連帶保證責任，為法律規定之文書，係屬私文書；該盜蓋印章與偽造
    簽名均屬於偽造私文書罪之部分行為，均不另論罪。被告偽造上開三張本票與並
    於該三張本票背面盜蓋蔡世榖之印章並偽造蔡世榖之簽名於連帶保證人欄，以為
    連帶保證人，隨後持以交付告訴人乙○○，其行使偽造有價證券之低度行為，為
    偽造有價證券之高度行為所吸收，不另論罪；又被告偽造上開偽造私文書（即偽
    造蔡世榖名義為連帶保證人責任）後持以行使，該偽造之低度行為為行使之高度
    行為所吸收。再被告行使偽造本票之行為，係藉行使上開偽造之本票，以清償前
    揭債務，本含有詐欺性質，不另論罪。被告為清償債務，於上開肯榮企業有限公
    司內，同時盜蓋並偽造蔡佩君、蔡宜津及蔡忠宏等三人之印章與簽名於如附表所
    示之三張本票上，偽造該三張本票，係本於偽造本票之同一目的，於同一地點，
    時間緊密，以同一行為，接續完成，應屬於接續犯。被告以偽造本票之同一行為
    ，同時侵害上開蔡佩君、蔡宜津及蔡忠宏等三人法益，為一行為觸犯數罪名，應
    論以想像競合犯。又被告盜蓋蔡世榖之印章並偽造蔡世榖之簽名於上開三張本票
    背面之連帶保證人欄上，以為連帶保證人，亦係於同一地點，時間緊密，接續完
    成，亦屬於接續犯。被告所犯上開偽造有價證券罪與行使偽造私文書之間，互有
    方法結果之牽連關係，應依刑法第五十五條牽連犯之規定，從一重之偽造有價證
    券罪處斷。
三、對於被告上訴之判斷：被告上訴意旨略以，其因不懂法律，為償還債務，遂以其
    上開三位子女名義簽發本票交付告訴人，以致觸法，請求法院給予自新之機會等
    語。惟查，被告未經其前揭三位子女名義同意或授權，竟私自以其子女名義簽發
    本票，自屬觸法；依刑法第十六條前段規定，自不得以其因不知法律而免除刑事
    責任。由此可知，被告提起上訴，其理由自不足採。
四、對於原審判決之判斷：原審以被告事證明確，判處被告罪刑，固非無見。惟查：
    １、本件被告偽造如附表所示之三張本票與偽造蔡世榖名義為連帶保證人，以負
    擔上開本票票款之連帶保證責任之地點，係於告訴人乙○○之臺北市○○區○○
    街三十二號四樓之三所設立之肯榮企業有限公司，此業據被告於第一次偵查中即
    供明在卷（同上九十一年度他字第五六五九號偵查卷第十四頁背面），復據被告
    於本院調查與審理時供明在卷（本院卷第三十六頁、五十九頁）。而告訴人代理
    人李弘仁律師於第一次偵查中則並未有何否認或反對；其事後另於偵查中陳稱係
    被告於他處簽發後，始交付與告訴人乙○○云云，自不足取（同上九十一年度他
    字第五六五九號偵查卷第十五頁至第十六頁；九十一年度偵字第三０九四號偵查
    卷第七頁背面）；自應以上開臺北市○○區○○街三十二號四樓之三肯榮企業有
    限公司為被告所簽發偽造前揭三張本票及偽造蔡世榖名義為連帶保證人，以負擔
    上開本票票款之連帶保證責任之地點為正確；然原判決竟誤以為係在被告之台北
    市○○○路八五巷九一號三樓住處內，其事實認定尚有未妥。２、本件被告偽造
    簽發上開三張本票均係本於偽造本票之同一目的，於同一地點十分鐘即完成（本
    院卷第五十九頁），其簽寫之時間密接，應屬於接續犯；原判決誤以為續連續犯
    ，容有未洽。３、本件被告未經同意或授權，擅自蓋用其代保管之蔡佩君、蔡宜
    津與蔡忠宏之印章於上開三張本票之發票欄上；並將代保管其夫蔡世榖之印章擅
    自蓋於前揭三張本票背面之連帶保證人欄上；上開擅自蓋用印章之行為，均核屬
    盜蓋印章之行為，原判決於理由均未說明，亦有未洽。原判決既有上開可議之處
    ，自屬無可維持，應予撤銷。查被告係因投資失利，又加經濟狀況不佳，致一時
    失慮而誤蹈法網，參酌被告因告訴人催討債務，情急之下，冒用其子女蔡佩君、
    蔡宜津、蔡世宏之名義偽造上開三紙本票，及冒用配偶蔡世榖之名義偽造連帶保
    證責任，並持以行使之，除告訴人乙○○之外，受損害之人均為被告至親，其子
    因為債所逼，動機純為解決債務困境，致犯下無心之錯，請求於適法範圍之內酌
    情量刑等情，此有該信函一紙附於原審足稽（原審卷第四十一頁至第四十四頁）
    ，並皆表示諒解，及被告於犯罪後對於客觀犯行均能坦承不諱，深具悔意，犯罪
    之情狀尚堪憫恕，顯見其惡性尚非重大，若以刑法第二百零一條第一項之法定最
    低刑度處斷猶嫌過重，故依刑法第五十九條之規定減輕其刑，以達刑法之罪刑相
    當原則。爰審酌被告係因投資失利，經濟狀況不佳，致屆期無力償還，復因告訴
    人催討債務甚急之犯罪動機、目的，被告因一時失慮，致罹刑章，與犯罪手段並
    非暴力，偽造本票金額共三百萬元，犯後坦承犯行，態度良好，且已陸續給付告
    訴人四十餘萬元，有彰化商業銀行存款存根聯、存款憑條、合作金庫匯款回條聯
    、支票等影本二十一張在卷可證（見同上九十一年度他字第五六五九號偵查卷第
    二十一頁至第三十一頁），復將其夫蔡世榖名下土地即南投縣集集鎮○○○段北
    勢坑小段二九九地號，面積一○五○四平方公尺，所有權二十分之一，面積為五
    二五點四平方公尺（依八十七年、八十八年土地公告現值每平方公尺為二四○元
    ；故該筆土地當時公告現值共值十二萬六千零四十八元，此有土地登記簿謄本與
    南投縣水里地政事務所函一紙各在卷足憑；見同上九十一年度他字第五六五九號
    偵查卷第三十二頁至第三十七頁；本院卷第五十之二頁）移轉登記予告訴人之夫
    石清義，等一切情狀，量處如主文第二項所示之刑。又查被告並無犯罪前科，素
    行尚佳，未曾受有期徒刑以上刑之宣告，此有本院被告全國前案紀錄表一紙在卷
    足憑；其經此偵審教訓，當知所警惕，應無再犯之虞，本院認被告所受之上開宣
    告刑，以暫不執行為適當，爰併予宣告緩刑三年，以啟自新。
五、偽造之如附表所示之編號一、二、三之本票三張，係偽造之有價證券，不問屬於
    犯人與否，均應依刑法第二百零五條之規定宣告沒收；另上開三紙本票背面被告
    所偽造之蔡世榖之簽名各一個（共三個），依同法第二百十九條之規定均沒收之
    ；至於上開三紙本票背面被告持蔡世榖所有之印章所盜蓋之印文各一個（共三個
    ）均為真正，爰不宣告沒收，附此說明。
據上論斷，應依刑事訴訟法第三百六十九條第一項前段、第三百六十四條、第二百九
十九條第一項前段，刑法第五十九條、第二百零一條第一項、第二百十六條、第二百
十條、第五十五條、第二百零五條、第二百十九條，第七十四條第一款、罰金罰鍰提
高標準條例第一條前段，判決如主文。
本案經檢察官周志榮到庭執行職務。
中      華      民      國    九十二    年      四      月     十一     日
                              臺灣高等法院刑事第二十三庭
                                  審判長法  官  黃  瑞  華
                                        法  官  宋      祺
                                        法  官  陳  坤  地
右正本證明與原本無異。
如不服本判決，應於收受送達後十日內向本院提出上訴書狀，其未敘述上訴之理由者
並得於提起上訴後十日內向本院補提理由書（均須按他造當事人之人數附繕本）。
                                        書記官  陳  建  邦
中      華      民      國    九十二    年      四      月     十一     日
附錄：本案論罪科刑法條全文
中華民國刑法第二百零一條
意圖供行使之用，而偽造、變造公債票、公司股票或其他有價證券者，處三年以上十
年以下有期徒刑，得併科三千元以下罰金。
行使偽造、變造之公債票、公司股票或其他有價證券，或意圖供行使之用，而收集或
交付  於人者，處一年以上七年以下有期徒刑，得併科三千元以下罰金。
刑法第二百十六條
行使第二百十條至第二百十五條之文書者，依偽造、變造文書或登載不實事項或使登
載不實事項之規定處斷。
刑法第二百十條
偽造、變造私文書，足以生損害於公眾或他人者，處五年以下有期徒刑。
附表：
編號、本票票據號碼        發票日                  發票人  票面金額 連帶保證人
                           （民國）                      （新台幣）
一、ＴＨ0000000號  八十七年十一月二十三日  蔡佩君  一百萬元  蔡世穀
二、ＴＨ0000000號  八十七年十一月二十三日  蔡宜津  一百萬元  蔡世穀
三、ＴＨ0000000號  八十七年十一月二十三日  蔡忠宏  一百萬元  蔡世穀


司法院資訊處製作；財團法人民間司法改革基金會備份。
